【裁判字號】    98,訴,199
【裁判日期】    991015
【裁判案由】    損害賠償
【裁判全文】
臺灣宜蘭地方法院民事判決               98年度訴字第199號
原      告  乙○○
被      告  庚○
訴訟代理人  甲○○
上列當事人間請求損害賠償事件，本院於民國99年9 月29日言詞
辯論終結，判決如下：
    主  文
原告之訴及假執行之聲請均駁回。
訴訟費用由原告負擔。
    事實及理由
壹、程序方面：
一、按訴訟標的對於數人必須合一確定而應共同起訴，如其中一
    人或數人拒絕同為原告而無正當理由者，法院得依原告聲請
    ，以裁定命該未起訴之人於一定期間內追加為原告。逾期未
    追加者，視為已一同起訴。前開未共同起訴之人所在不明，
    經原告聲請命為追加，法院認其聲請為正當者，得以裁定將
    該未起訴之人列為原告。民事訴訟法第56條之1第1項、第3
    項固定有明文。前開規定係為解決固有必要共同訴訟當事人
    適格之問題而設，必以訴訟標的對於數人必須合一確定，且
    該數人「應共同起訴」者始足當之。
二、查原告起訴主張兩造之被繼承人辛○○前於民國61年間亡故
    時，除兩造及訴外人壬○○等男系外，其餘繼承人即辛○○
    之配偶與女兒等均已拋棄繼承，詎被告於88年5 月間就辛○○所遺留位於宜蘭縣三星鄉之不動產代辦繼承時，竟以不實
    之繼承系統表暨切結書，將前開遺產登記由辛○○之全體繼
    承人繼承之，且前開錯誤之登記已逾時效無從回復，致侵害
    到原告之權利，故依侵權行為之法則，請求被告應賠償伊因
    該錯誤代辦登記而產生之金錢損害新台幣（下同）300 萬元
    。嗣復主張因壬○○與本件訴訟結果之權利共同，且本於同
    一事實上及法律上之原因，亦屬同一管轄，故首揭規定及同
    法第53條、第56條規定，請求裁定命現所在不明之壬○○為
    追加原告云云。然查，原告所主張之系爭損害賠償請求權，
    並非屬公同共有物之處分及其他權利之行使，應無民法第82
    8條第3項所定應得其他公同共有人全體之同意之適用，故其
    單獨起訴，難認當事人乃不適格，而無與壬○○須合一確定
    且應共同起訴之情事，故本件尚無依原告所請而以裁定命壬○○為追加原告之必要，合先敘明。
貳、實體方面：
一、原告主張：
    緣被告於61年間辦理兩造之亡父即被繼承人辛○○之繼承登
    記當時，明知訴外人己○○、戊○○、謝丁○○、丙○○（
    以上均為辛○○之女）、癸○○（即詳萬長之配偶，原告之
    先母）等5人已拋棄繼承權，並依法向宜蘭縣宜蘭地政事務
    所提出登記申請書、所有權狀、被繼承人之除戶謄本、繼承
    人之戶籍謄本、繼承系統表及其切結書、拋棄繼承者所檢附
    拋棄繼承權之文件及其所附印證明暨分管繼承證書副本等文
    件辦妥伊等亡父所有位於宜蘭市、員山鄉之不動產等繼承登
    記在案，且有如分管繼承書內所載不動產標示為宜蘭縣員山
    鄉○○段1197地號土地乙筆由被告分管繼承之事實。嗣於第
    2 次發現伊等亡父尚留有坐落於三星鄉○○段、子○段之土
    地共計5筆等遺產存在，在未經原告同意下，竟於88年5月間
    以不實之繼承系統表並立具切結書，表示如有不實損及他人
    權益，願負損害賠償之責任，向宜蘭縣羅東地政事務所逕依
    土地法規定提出申請代辦系爭土地登記為公同共有，並將已
    拋棄繼承權之訴外人己○○、戊○○、謝丁○○、丙○○、
    癸○○等5 人，與合法繼承人之被告、原告及訴外人壬○○
    等人，載為上開遺產繼承人，顯有過失不法侵害到原告合法
    繼承之權利，並已不能回復，依民法第184條第1項之規定，
    被告自當負損害賠償責任。又被告先是認係有過失責任於前
    ，並邀原告一同向羅東地政事務所等機關辦理更正登記人作
    為補救，然遭該機關之拒絕。原告迫於10年時效即將到期，
    如採該機關所言，果有不服，可採訴願、行政訴訟程序救濟
    ，定將逾時效規定，有損請求權益，故不得不提出本訴，以
    保原告所受財產損失 300萬元之權益。為此，爰依民法侵權
    行為之法律關係，起訴請求被告如數賠償等語。並聲明：(1)
    被告應給付原告 300萬元，及自起訴狀繕本送達翌日起至清
    償日止，按年息 5％計算之利息；(2)願供擔保，請准宣告假
    執行。
二、被告則以：
１、伊於88年間就家族新發現之土地，且代管已滿9年將逕為國
    有，並為全體繼承人之利益，代位申辦公同共有繼承登記，
    且依土地登記規則第119條第5款規定，伊並無拋棄繼承權有
    關文件，自當就合法之繼承人，全數列入系統表並無違誤，
    而原告主張宜蘭市及員山土地雖然只有3 位兄弟繼承，然此
    並不代表其餘繼承人亦已拋棄其他部分之繼承，全體繼承人
    共8人要以3人辦理登記，一定要有合法拋棄文件，然本件事
    實上並無前開文件存在，故伊據此代辦登記並無過失。
２、伊於97年12月間收到原告存證信函，告知前項登記有誤，應
    儘速更正，以免負法律責任，原告並因此於97年12月22日至
    98年1月23日止，共計6次親筆撰寫申請書，邀伊一同向羅東
    地政事務所申請更正。由於原告對於本件登記有所質疑，故
    兩造才向羅東地政機關函詢，嗣據羅東地政事務所回函該繼
    承登記核與案附之文件及程序並無違誤，本案之繼承人如確
    有合法拋棄繼承權者，應檢附拋棄證明文件始得辦理更正登
    記。然原告至今仍無法出示合法拋棄文件，其所持之分管繼
    承證書，亦不等同拋棄文件，此亦為羅東地政事務所回函所
    確認，故伊所為代辦登記，確無過失。。
３、退步言，縱認伊處理有過失，因為本件繼承登記致原告受有
    損害，但原告早已知悉前開代辦繼承登記之事實，並於91年
    1 月29日向羅東地政事務所申領權狀，及繳納地價稅在案，
    另訴外人壬○○也於91年2月1日由原告代領權狀並繳納地價
    稅。而依民法第197條第1項規定，侵權行為損害賠償請求權
    因2年間不行使而消滅；另依民法第1146條第2項規定，其繼
    承回復請求權亦因2 年間不行使而消滅，故其請求權亦應已
    經罹於2年時效，原告亦得為時效抗辯。
４、再者，各繼承人對於旨揭遺產為公同共有（未協議分割前權
    利尚不明）當無侵害任一繼承權之行為，更無因侵權行為而
    受利益，自難返還所受之利益於原告。另公同共有的土地稅
    籍是另外獨立的，國稅局財產清冊並未歸戶在原告的稅籍內
    ，也因此查無原告的財產。故原告之主張為無理由等語，資
    為答辯。
５、並聲明：(1)原告之訴及其假執行之聲請均駁回；(2)如受不利
    判決，願供擔保請准宣告免為假執行。
三、兩造不爭執之事實：
(一)兩造之被繼承人辛○○前於61年間亡故，其法定繼承人包含
    兩造、訴外人壬○○，及己○○、戊○○、謝丁○○、丙○○、癸○○等8人。
(二)坐落宜蘭縣三星鄉○○段1242、1243、801 地號及宜蘭縣三
    星鄉○○段346、347地號等5 筆土地，原為被繼承人辛○○
    所有，嗣經被告庚○於88年5 月間向宜蘭縣羅東地政事務所
    申請代辦繼承登記，而登記為兩造及訴外人壬○○、己○○
    、戊○○、謝丁○○、丙○○、癸○○等8人公同共有。
四、得心證之理由：
    本件兩造爭執之處，乃在於：原告主張其繼承權受被告所侵
    害且不能回復，而依民法侵權行為之法律關係起訴請求被告
    應賠償其財產損害300 萬元及法定遲延利息，有無理由？亦
    即原告主張訴外人己○○、戊○○、謝丁○○、丙○○、癸○○等人對於被繼承人辛○○之遺產已拋棄繼承，是否屬實
    ？又被告抗辯原告主張縱然屬實，其損害賠償請求權亦已罹
    於時效而為時效抗辯，是否有據？茲審酌如下：
(一)原告主張訴外人己○○、戊○○、謝丁○○、丙○○、癸○○等人對於被繼承人辛○○之遺產已拋棄繼承，是否屬實？
１、按，繼承人得拋棄其繼承權。前項拋棄，應於知悉其得繼承
    之時起2 個月內，以書面向法院、親屬會議或其他繼承人為
    之。民國74年6月3日修正前之民法第1174條定有明文。而繼
    承之拋棄，係指繼承人否認自己開始繼承效力之意思表示，
    即否認因繼承開始當然為繼承人之全部繼承效力之行為。與
    拋棄因繼承所取得之財產，性質不同。民法第1174條所謂拋
    棄繼承權，係指全部拋棄而言，如為一部拋棄，為繼承性質
    所不許，不生拋棄之效力。又繼承人之拋棄繼承權，依民法
    第1174條第2項之規定，應於知悉其得繼承之時起2個月內，
    以書面向法院、親屬會議或其他繼承人為之，是繼承權之拋
    棄為要式行為，如不依法定方式為之，依民法第73條之規定
    自屬無效。最高法院分別著有65年台上字第1563號、23年上
    字第2682號判例意旨可資參照。次按，當事人主張有利於己
    之事實者，就其事實有舉證之責任，民事訴訟法第 277條前
    段定有明文。又法院所確定之事實，皆係過去之歷史事實，
    為確保裁判之客觀性及公正性，事實之確定即非單純法院主
    觀之認識，須依「證據法則」作合理客觀之認定，而當事人
    主張之事實有爭執者，於訴訟中即為所稱之待證事實，當事
    人主張有利於己之事實者，即有提出證據證明其事實真實性
    之責任，此亦稱之舉證責任，當事人不能盡舉證責任，或所
    舉之證據不能證明所主張之事實為真正時，即須負有受到敗
    訴判決之危險，而民事訴訟上，負有舉證責任者雖無庸使法
    院得到「不容有合理性的懷疑」的確切心證，但仍必須收得
    「證據之優勢」，即足使法院取得蓋然性的心證，是於言詞
    辯論終結時，如法院可獲得蓋然之心證時，待證事實將可受
    肯定之判斷，如屬微弱心證以下的心證，應予否定之。故原
    告如不能就其有利之己之事實予以證明，即應認原告之請求
    為無理由。
２、經查，原告主張坐落宜蘭縣三星鄉○○段1242、1243 、801
    地號及宜蘭縣三星鄉○○段346、347地號等 5筆土地，原為
    兩造之被繼承人辛○○所有，嗣經被告庚○於88年5 月間向
    宜蘭縣羅東地政事務所申請代辦繼承登記為兩造及訴外人壬○○、己○○、戊○○、謝丁○○、丙○○、癸○○等8 人
    公同共有之事實，業據其提出系爭土地登記申請書、登記清
    冊（申請人簽章）、被繼承人繼承系統表、申請人切結書、
    遺產稅逾核課期間案件同意移轉證明書等件附卷可稽（詳本
    院98年度補字第36號卷宗第 5至15頁），並為兩造所不爭執
    ，堪信屬實。嗣原告乙○○主張己○○、戊○○、謝丁○○
    、丙○○、癸○○等人均應已以拋棄繼承，前開代辦繼承乃
    有疏誤，被告乃配合原告先後於97年及98年間向宜蘭縣羅東
    地政事務所申請辦理更正繼承登記，然均經該所先後以97年
    12月29日羅地登(18)字第0970013241號函復：「經查本所收
    件88年羅字第 92150號土地繼承登記案，係台端（庚○君）
    於88年 5月間為全體繼承人之利益代位申辦公同共有繼承登
    記，核與案附之文件及程序並無違誤…。次查另檢附之分管
    繼承證書並未載明該案內之不動產標的，應無具辦『分割繼
    承』之協議效力。倘台端欲就已辦竣公同共有繼承之遺產協
    議分割為分別共有之登記，應依土地登記規則第119、120條
    之規定檢具相關文件辦理。」，及同所98年1 月10日羅地登
    (18)字第0980000106號函復：「…繼承開始於臺灣光復後至
    民國74年6月4日以前，繼承人拋棄其繼承權，應依修正前民
    法第1174條規定於知悉其得繼承之時起2 個月內以書面向法
    院、親屬會議或其他繼承人為之。申請登記時應檢附拋棄繼
    承權有關文件。其向其他繼承人表示拋棄者，拋棄人除符合
    土地登記規則第41條第 2款、第5至8款及第10款規定之情形
    外，應親自到場，並依同規則第40條規定程序辦理…。是本
    案之繼承人如確有合法拋棄繼承權者，應檢具拋棄繼承證明
    文件及登記申請書件，逕向本所申辦登記名義人更正登記…
    。」等情，亦有原告寄予被告之存證信函、申請書、陳情書
    、陳報書、再陳報書、請求書，及上開函文在卷可按（詳卷
    宗第26至38頁）。是由上開函文可知，如無訴外人己○○、
    戊○○、謝丁○○、丙○○、癸○○等人依法於法定期限內
    知以書面向法院、親屬會議或其他繼承人為拋棄繼承之相關
    文件，被告於88年 5月間向宜蘭縣羅東地政事務所申請代辦
    繼承登記時，尚無從逕謂訴外人己○○、戊○○、謝丁○○
    、丙○○、癸○○等人均已拋棄繼承，而僅以兩造及訴外人
    壬○○為繼承人據以辦理。就此，被告亦抗辯確無上開文件
    存在，實無從認定訴外人己○○等5 人均已拋棄繼承，故其
    依法代辦繼承登記，尚難認有違誤。則原告主張系爭土地僅
    兩造及訴外人壬○○等 3人為合法繼承，其餘繼承人均已依
    法拋棄繼承，自應由其依法先盡舉證之責。
３、而查，原告主張訴外人己○○、戊○○、謝丁○○、丙○○
    、癸○○等人早於61年間即拋棄繼承之事實，無非係以兩造
    及訴外人壬○○前於61年7 月17日曾就伊等被繼承人辛○○
    坐落於宜蘭縣員山鄉及宜蘭市之不動產立有「分管繼承證書
    」（詳本院98年度補字第36號卷宗第16頁背面至第17頁背面
    ），並據此主張依前開「分管繼承證書」之書證，已足證明
    訴外人己○○、戊○○、謝丁○○、丙○○、癸○○等人早
    已拋棄其繼承權。然經觀諸前開分管繼承證書，僅載稱：「
    查後開不動產係亡辛○○之遺產，此次為便利管理起見，經
    吾等合法繼承人協議之結果，均愿依照左列標示以分管繼承
    各業，絕無反悔，恐口無憑，爰立分管繼承證書乙份，付執
    為據。中華民國陸拾壹年七月拾七日。立分管繼承證書人庚○、住址…、乙○○、住址…、壬○○、住址…、右未成年
    人壬○○之法定代理人癸○○。不動產標示員山鄉○○段11
    97地號…全部歸由庚○乙人取得、…1198地號…歸由乙○○
    取得、宜蘭市○○○段114地號（已重測為丑○三段879 地
    號）及378建號（已重測為丑○三段752建號）…歸由乙○○
    、壬○○等2 人共同取得。」之內容，並未敘及系爭三星鄉
    土地之管理或處理方式，且該文書亦無訴外人己○○、戊○○、謝丁○○、丙○○等人之簽名或用印，而癸○○部分則
    僅以訴外人壬○○法定代理人之身分為之，其內容亦未載及
    上揭己○○等 5人同意就被繼承人辛○○所留遺產予以拋棄
    繼承之情事。執此觀之，上開分管繼承證書僅能認係兩造及
    訴外人壬○○ 3人間所立之分管繼承契約，尚難認亦有拘束
    訴外人己○○等5 人之效力。是前述宜蘭縣羅東地政事務所
    之函文，亦認「該分管繼承證書並未載明該案內之不動產標
    的，應無具辦『分割繼承』之協議效力」。從而，原告此部
    分之主張已難為採。
４、原告雖復主張：伊是在97年12月初整理亡母癸○○遺物的時
    候發現這份分管繼承證書，對照之前已經辦理繼承登記的宜
    蘭縣溪北地區（宜蘭市、員山鄉）這兩區域之財產都是由伊
    等3 人共同分管繼承。這些不動產也有標明在分管繼承證書
    裡面。其他姊妹都沒有分，伊母親也沒有分，故可佐證訴外
    人己○○等5 人均已拋棄繼承等語，並聲請傳訊證人謝丁○○到庭證述：「（問：妳的父親辛○○去世的時候有遺留不
    動產，當初妳有無拋棄繼承？）…當時我很傷心，所有的事
    情都是交給我媽媽癸○○及我外婆來處理，我母親說我是女
    生，沒有我說話餘地，因此我都沒有插手，什麼事情我都不
    清楚」、「（問：妳是否清楚其他姊妹有無拋棄繼承？）習
    俗上女生都沒有繼承，所有的事情一切都由我母親在主宰，
    連我父親也對她也沒有輒，連我的婚姻也是我母親主宰」、
    「（問：是否會覺得妳有拋棄繼承，所以不能有這些土地？
    ）我只知道我母親在我父親去世的時候，女孩子不能繼承，
    應該要拋棄。這也是我們的習俗  …」等語為佐（詳卷宗第
    150至151頁）。然查，依證人謝丁○○之證述，僅能認定兩
    造之被繼承人辛○○去世時，相關繼承事宜主由辛○○之配
    偶癸○○（即原告之生母、被告之繼母）辦理，癸○○個人
    認為依習俗應僅得由男性繼承人分得遺產，女性繼承人應予
    拋棄，惟實際上此業否得其餘女性繼承人之肯認，並書立書
    面拋棄繼承文件，實有未明。而就此，原告聲請傳訊之證人
    己○○業到庭證述：「（問：請問妳父親於61年去世的時候
    ，妳有無拋棄繼承？）沒有」、「（問：妳父親留下何財產
    是否清楚？）不清楚，當時還年輕，對於這種事情不了解」
    、「（問：妳是否知道父親員山、宜蘭、三星有不動產？）
    當時我大哥有在員山養豬，所以我知道員山有不動產。宜蘭
    我知道，其他我不清楚」、「（問：當時員山、宜蘭不動產
    辦理繼承，妳有無分到？）沒有。因為當時我繼母在做主，
    長輩決定怎麼處理，我們只能尊重，但我記得我們並沒有書
    立拋棄繼承的書面」等語（詳卷宗第 153頁），而明確證述
    並無同意全部拋棄繼承之情事；另證人戊○○亦證述：「（
    問：請問妳父親去世的時候，妳有無拋棄繼承？）時間太久
    了，不記得了。當時父親去世時，大家都很傷心，所以沒有
    注意」、「（問：是否知道其他兄弟姊妹有無拋棄繼承？）
    不清楚。」、「（問：當初員山、宜蘭的土地辦理繼承時，
    妳們有無參與？）當時我住在花蓮，回來辦理喪事，時間都
    很短，因為我還有小孩要照顧，所以都要趕回花蓮」、「（
    問：是否知道妳繼母有無告知妳們，妳們不可以繼承這件事
    情？）在我們那個年代是有這種觀念，但是我不記得她有沒
    有告訴我這件事情」、「（問：請問證人父親61年去世的時
    候，宜蘭、員山的財產有無分到？）應該沒有，不是很清楚
    」等語（詳卷宗第 152頁），而表明對於其餘姊妹有無拋棄
    繼承並不清楚，自己部分亦不太瞭解在卷。是由前開證人證
    述之內容，尚無從證明各繼承人對於被繼承人辛○○之遺產
    ，業經「全體繼承人」議定僅由兩造及訴外人壬○○等3 人
    繼承，其餘等均拋棄繼承權乙節屬實。再者，經本院向宜蘭
    縣宜蘭地政事務所函查前開分管繼承證書所載之不動產前於
    61至63年間向該所辦理繼承過戶登記之所有相關資料到院供
    參，亦經該所以99年9月2日以宜地一21字第0990009822號函
    回復：「查宜蘭市○○○段 879地號土地（重測前宜蘭段丑
    ○小段114 地號）於61年至63年依地籍資料載示，並無辦理
    繼承登記相關記述；餘案標的各於本所63年1月7日收件員山
    字第20、21、22號（原因日期：61年 7月17日）繼承登記申
    請書件，因逾保存年限銷毀，無法提供。」，有該回函附卷
    可稽（詳卷宗第92頁），亦無從佐證訴外人己○○確有為拋
    棄繼承之實。是縱前揭宜蘭市及員山鄉之遺產，其後確僅由
    兩造及訴外人壬○○共同繼承，然本件既查無己○○等5 人
    書立拋棄繼承之文件，至多亦僅能認係渠等同意就前開遺產
    部分單獨分由兩造及訴外人壬○○共同繼承，至其餘遺產則
    難認亦併予拋棄其繼承之權利。此外，關於己○○等5 人究
    以何方式拋棄繼承，就此原告亦自承：「原告我不清楚，當
    時我在當兵。這份分管繼承證書事實上也是她們幫我弄得，
    我不清楚。」等語在卷（詳卷宗第59頁），顯見原告主張己○○、戊○○、謝丁○○、丙○○、癸○○等人早於61年間
    即拋棄繼承，實為其個人就分管繼承證書之解讀，而為臆測
    之詞，實難為採。則兩造另關於「被告抗辯原告主張縱然屬
    實，其損害賠償請求權亦已罹於時效而為時效抗辯，是否有
    據？」該項爭點所為之主張及舉證，即無再行審酌之必要，
    併此敘明。
(二)綜上所述，原告主張原告主張己○○、戊○○、謝丁○○、
    丙○○、癸○○等人早於61年間即已拋棄繼承乙節，僅能認
    係原告個人對於分管繼承證書之解讀，而為臆測之詞，尚無
    從執為有利於原告之認定，業經本院審認如上，則其據此主
    張被告明知上情，卻於88年5 月間就系爭三星鄉土地向宜蘭
    縣羅東地政事務所申請代辦繼承登記，並為兩造及訴外人壬○○、己○○、戊○○、謝丁○○、丙○○、癸○○等8 人
    公同共有，乃有疏誤，且前開錯誤之登記已逾時效無從回復
    ，致侵害到原告之權利，故依侵權行為之法則，請求被告應
    賠償伊因該錯誤代辦登記而產生之金錢損害 300萬元，及自
    起訴狀繕本送達被告翌日起至清償日止，按年息5％計算之
    利息，乃為無理由，應予駁回。其假執行之聲請，亦因訴之
    駁回而失所依附，應併予駁回。
五、本件事證已臻明確，兩造其餘攻擊、防禦方法及舉證，經核
    與判決結果無影響，爰不逐一論列，附此敘明。
參、訴訟費用負擔之依據：民事訴訟法第78條。
中    華    民    國    99    年    10    月    15    日
                  臺灣宜蘭地方法院民事庭
                      法  官  林翠華
正本係照原本作成。
如對本判決上訴，應於判決送達後20日內向本院提出上訴狀（須
附繕本）。
中    華    民    國    99    年    10    月    15    日
                      書記官  劉謹翊


司法院資訊處製作；財團法人民間司法改革基金會備份。
